臺灣嘉義地方法院刑事判決　　　　　　　　　　　　　　　九十三年度訴字第四號
　　公　訴　人　臺灣嘉義地方法院檢察署檢察官
　　被　　　告　乙○○
右列被告因違反醫師法案件，經檢察官提起公訴（九十二年度偵字第六一七九號），
本院判決如左：
     主      文
乙○○未取得合法醫師資格，擅自執行醫療業務，處有期徒刑壹年伍月。扣案之綿球
壹團及未扣案之針筒壹支及藥物貳瓶均沒收。
     事實及理由
一、構成犯罪事實：
    乙○○未取得合法醫師資格，於民國八十八年間因違反醫師法案件，經本院以八
    十八年度易字第一一七三號判處有期徒刑一年二月，緩刑三年確定，其竟仍不知
    悔改，明知未取得合法醫師資格，不得執行醫療行為，竟基於擅自執行醫療業務
    之犯意，於九十一年十月二十九日下午一時許，前往嘉義縣東石鄉圍潭村五六號
    ，以綿球擦拭黃美娟之左右手臂，持針筒以不明之藥劑注射針劑，而擅自執行醫
    療業務，並收取新台幣 (下同)一百五十元之費用，嗣同日下午三時許，黃美娟
    因右側卵巢輸卵管受孕，併發輸卵管卵巢破裂出血，造成腹腔急性大量出血後引
    發出血性休克，經送醫後於同日下午四時三十分許不治死亡。
二、認定犯罪事實所根據之証據及理由：
(一)被告乙○○未取得合法醫師資格，此業據被告自白其職業為養豬，未具醫師資格
    ，復經証人甲○○及傅中立証述在卷，且被告於八十八年間因違反醫師法案件，
    經判處有期徒刑一年二月，緩刑三年確定，亦有附卷台灣高等法院被告全國前案
    紀錄表可証，故被告未取得合法醫師資格應堪認定。
(二)被告於九十一年十月二十九日下午一時許，前往嘉義縣東石鄉圍潭村五六號，以
    綿球擦拭黃美娟之左右手臂，持針筒以不明之藥劑注射針劑，並收取一百五十元
    之費用，而擅自執行醫療業務等情，亦據被告自白，復有証人甲○○及傅中立之
    証詞可資佐証，並有扣案之綿球可証，被告擅自執行醫療業務，足堪認定。
三、論罪科刑之理由：
(一)按未取得合法醫師資格，擅自執行醫療業務者，處六個月以上五年以下有期徒刑
    ，得併科新臺幣三十萬元以上一百五十萬元以下罰金，其所使用之藥械沒收之。
    但合於下列情形之一者，不罰：一在中央主管機關認可之醫療機構，於醫師指導
    下實習之醫學院、校學生或畢業生。二在醫療機構於醫師指示下之護理人員、助
    產人員或其他醫事人員。三合於第十一條第一項但書規定。四臨時施行急救。醫
    師法第二十八條定有明文。
(二)次按所謂「醫療行為」，係指凡以治療、矯正或預防人體疾病、傷害、殘缺為目
    的，所為的診察、診斷及治療；或基於診察、診斷結果，以治療為目的，所為的
    處方、用藥、施術或處置等行為的全部或一部的總稱。此一定義，於醫師、中醫
    師、牙醫師均適用之。又為兼顧現況，行政院衛生署公告不列入醫療管理之行為
    者有二：（一）未涉及接骨及交付內服藥品，而以傳統之推拿手法，或使用民間
    習用之外敷藥物、外敷生草藥與藥洗，對運動跌打損傷所為之處置行為。（二）
    未使用儀器，未交付或使用藥品，或未有侵入性，而以傳統習用方式，對人體疾
    病所為之處置行為。如藉按摩、指壓、刮痧、腳底按摩、收驚、神符、香灰、拔
    罐、氣功與內功之功術等方式，對人體疾病所為之處置行為。
(三)又刑法上之業務行為，係指以反覆同種類之行為為目的之社會活動而言。又行為
    人有反覆以醫療行為為其社會活動之犯意，而執行醫療行為，雖僅執行一次，或
    被查獲一次，亦可成立本罪，蓋法條「擅自執行醫療業務」之業務一語，係重在
    犯意，而不在其行為，故主觀上只須有執行醫療行為為業務之意思，即成立犯罪
    ，至行為人執行醫療行為之次數多寡，則非所問。又是否持此犯罪為唯一謀生之
    職業，亦非所問，縱令兼有其他職業，仍無礙於業務行為之成立。
(四)被告以綿球擦拭黃美娟之左右手臂，持針筒以不明之藥劑注射針劑之行為，已構
    成以治療為目的而用藥之醫療行為，又被告雖僅被查獲一次，惟衡諸証人即死者
    黃美娟之男友甲○○証稱被告為密醫，証人傅中立於黃美娟身體不適時即通知被
    告前來注射針劑，被告於事後收取一百五十元等情，堪認被告主觀上有執行醫療
    行為為業務之意思，其行為業已構成實行醫療業務之行為。被告雖辯稱其職業為
    養豬，惟縱令被告兼有其他職業，仍無礙於本案醫療業務行為之成立。核被告所
    為已構成醫師法第二十八條第一項前段未取得合法醫師資格，擅自執行醫療業務
    之罪。
(五)被告復查無醫師法第二十八條但書不罰之情形，其行為復非行政院衛生署公告不
    列入醫療管理行為之民俗療法。
(六)扣案之綿球壹團及未扣案之針筒壹支及藥物貳瓶，為被告執行醫療業務時所使用
    之藥械，業據被告自承在卷，復有証人甲○○之証詞可參。被告雖辯稱針筒一支
    、藥劑二瓶及綿球一團，並非其所有，惟該等物品是否為被告所有，並不影響被
    告擅自執行醫療業務之事實，與判決結果不生影響。而醫師法第二十八條前段規
    定所使用之藥械沒收，其沒收係應沒收，只要為擅自執行醫療業務行為所使用之
    藥械，即應沒收，不以屬於犯人所有者為限，故本案扣案之綿球一團及未扣案之
    針筒一支及藥物二瓶，均應依前開規定沒收。
(七)爰審酌被告前於八十八年間違反醫師法案件，經判處有期徒刑一年二月，緩刑三
    年確定，竟不知悔改，猶違法執行醫療業務，對他人之生命、身體、健康構成極
    大威脅，且犯案後猶辯稱其為養豬，意圖卸責等一切情狀，量處如主文所示之刑
    。
五、至黃美娟之死亡與被告前揭醫療行為之關聯性，經法務部法醫研究所鑑定結果略
    為：「死者之直接死因為『右側卵巢輸卵管受孕併破裂出血』，死者之死亡機轉
    為『出血性休克』。死亡方式為『自然死』。死亡與肌肉注射無相關聯」，有該
    所 (九一)法醫所醫鑑字第一五七一號鑑定書可稽。此外復查無其他積極證據足
    以證明被告之行為乃造成黃美娟死亡之原因，故尚難令被告負過失致人於死之罪
    責，附此敘明。
六、適用法律依據：
(一)刑事訴訟法第二百九十九條第一項前段。
(二)醫師法第二十八條第一項前段。
中    華    民    國      九十三     年        一      月     三十      日
                          台灣嘉義地方法院刑事第五庭
                                  法  官  黃  義  成
右正本證明與原本無異。
如不服本判決，應於判決送達後十日內向本院提出上訴狀( 應附繕本 )。告訴人或被
害人如對於本判決不服者，應具備理由請求檢察官上訴，其上訴期間之計算係以檢察
官收受判決正本之日期為準。
中    華    民    國      九十三     年        一      月     三十      日
                                  書記官  林  育  興
附錄本案論罪科刑法條全文
醫師法第二十八條：
未取得合法醫師資格，擅自執行醫療業務者，處六個月以上五年以下有期徒刑，得併
科新臺幣三十萬元以上一百五十萬元以下罰金，其所使用之藥械沒收之。但合於下列
情形之一者，不罰：
一  在中央主管機關認可之醫療機構，於醫師指導下實習之醫學院、校學生或畢業生。
二  在醫療機構於醫師指示下之護理人員、助產人員或其他醫事人員。
三  合於第十一條第一項但書規定。
四  臨時施行急救。
